【裁判字號】    89,訴,2558
【裁判日期】    900131
【裁判案由】    違反稅捐稽徵法等
【裁判全文】
臺灣高雄地方法院刑事判決                      八十九年度訴字第二五五八號
    公  訴  人  臺灣高雄地方法院檢察署檢察官
    被      告  乙○○
右列被告因違反稅捐稽徵法等案件，經檢察官提起公訴（八十九年度偵字第一六四六
一號），本院判決如左：
    主  文
乙○○行使偽造私文書，足以生損害於他人，處有期徒刑參月，如易科罰金，以參佰
元折算壹日；又納稅義務人之負責人，以詐術逃漏稅捐，處有期徒刑參月，如易科罰
金，以參佰元折算壹日。應執行有期徒刑伍月，如易科罰金，以參佰元折算壹日。緩
刑參年。
    事  實
一、乙○○係設在高雄市○○○路九十一號九樓之五頌萊視聽工程股份有限公司（下
    稱頌萊公司）負責人，為公司法規定之負責人，並為商業登記法所稱之商業負責
    人，係從事業務之人，頌萊公司為納稅義務人。詎乙○○明知其離職員工丙○○
    於民國八十七年四月至七月間並未在該公司工作領薪，竟利用在該期間產子之不
    知情之會計甲○○，於八十八年年間申報前年度（即八十七年）營利事業所得稅
    時，利用丙○○留在頌萊公司之印章，盜蓋在八十七年四、五、六、七月員工薪
    資清冊上，表示丙○○於該四個月共支領薪資新台幣（下同）十一萬二千七百元
    ，並委請不知情之會計師，於該公司八十七年度各類所得扣繳暨免扣繳憑單（下
    稱扣繳憑單）之會計憑證上，登載丙○○於八十七年間在該公司領得薪資新台幣
    （下同）二十三萬零七百元，浮報其薪資所得共十一萬二千七百元，並據以向財
    政部高雄市國稅局提出申報，使其營業費用增加，營利所得減少，藉此詐術逃漏
    營利事業所得稅，足以生損害於丙○○及稅捐機關對於稅捐稽徵之正確性。
二、案經財政部高雄市國稅局函送台灣高雄地方法院檢察署檢察官偵查起訴。
    理  由
一、右揭事實訊據被告乙○○坦承不諱，復經證人丙○○、甲○○證述在卷，並有檢
    舉書、八十七年度各類所得扣繳暨免扣繳憑單、財政部高雄市國稅局稅徵所檢查
    檢舉虛報薪資案件談話紀錄、丙○○之勞工保險卡各一份及員工薪資清冊七張附
    卷可稽，雖證人甲○○證稱：被告並未指示其偽造八十七年四、五、六、七月之
    丙○○支領薪資之員工薪資清冊，伊因該段期間產子坐月子，於製作員工薪資清
    冊時，未見丙○○之離職書，以為丙○○尚在公司做事，始製作上述員工薪資清
    冊云云。惟查，被告業已坦承指示證人甲○○製作上述員工薪資清冊，且證人甲○○與被告有僱傭關係，難期證詞之真正，證人甲○○此部分之證詞，應不足採
    信。罪證明確，被告犯行堪以認定。
二、按員工薪資清冊係員工表示領取薪資之意，具有私文書之性質，被告利用無故意
    之會計甲○○偽造丙○○表示收到薪資之員工薪資清冊，並交予不知情之會計師
    ，自足生損害於丙○○，所為係犯刑法第二百十六條、第二百十條之行使偽造私
    文書罪之間接正犯；又被告係頌萊公司負責人，為商業負責人，而扣繳憑單係屬
    會計憑證，亦同時為業務上所製作之文書，商業會計法上有關處罰不實之會計憑
    證之規定，應係刑法上業務上登載不實文書罪之特別規定，故製作不實之扣繳憑
    單，應依特別法優於普通法之原則，適用商業會計法有關規定處罰，不再適用刑
    法上之業務上登載不實罪，被告以明知為不實之事項，而使不知情之會計師填製
    會計憑證，所為係犯商業會計法第七十一條第一款明知不實事項填製會計憑證罪
    之間接正犯，公訴意旨認被告此部分係犯刑法第二百十六條、第二百十五條之罪
    ，尚有未洽，起訴法條應予變更。又被告係納稅義務人頌萊公司之負責人，依稅
    捐稽徵法第四十七條第一款之規定，稅捐稽徵法對納稅義務人應處徒刑之規定，
    於公司法規定之負責人適用之。其明知丙○○薪資資料不實，仍令不知情之會計
    製作不實之員工薪資清冊委請不知情會計師虛報丙○○八十七年度薪資十一萬二
    千七百元，列為公司成本，填載扣繳憑單及營利事業所得申報書向財政部南區國
    稅局申報，足以生損害於丙○○及稅捐機關核稅之正確性，並為納稅義務人頌萊
    公司逃漏稅捐，核其所為係犯稅捐稽徵法第四十七條第一款、第四十一條詐術逃
    漏稅捐罪。被告所犯商業會計法第七十一條第一款之明知不實事項填製會計憑證
    罪，與其所犯行使偽造私文書罪間，有方法結果之牽連關係，應從一重之刑法第
    二百十六條、二百十條之行使偽造私文書罪論處。又稅捐稽徵法第四十七條第一
    款之規定，係將納稅義務人之公司之責任，基於刑事政策之考慮，於其應處徒刑
    範圍內，轉嫁於公司之負責人，故此情形而受罰之公司負責人，乃屬於「代罰」
    之性質，其並非逃漏稅捐之納稅義務人，而刑法第五十五條所謂之牽連犯，必須
    二個以上之行為有方法與結果之關係，始足構成，亦即必須以犯一罪之方法行為
    犯他罪，或以犯一罪之結果行為犯他罪，方得成立牽連關係，公司負責人既非逃
    漏稅捐之納稅義務人，其僅係代罰而已，公司以不正當方法逃漏稅捐，縱由該公
    司負責人或其他有權代表公司之自然人代表公司為之，究非屬於公司負責人本身
    之犯罪行為，自與該公司負責人之其他犯罪行為間，無方法結果之牽連關係可言
    （最高法院八十五年度台上字第六０六五號判決參照）。是被告所犯上開詐術逃
    漏稅捐罪及行使偽造私文書罪間，犯意各別，行為互殊，應分論併罰。又公訴人
    雖未論及被告違反上開商業會計法之罪名，惟犯罪是否業經起訴，應以起訴書所
    述之被告犯罪事實為準，並非以起訴書所引法條為據，而本件起訴書之犯罪事實
    欄已敘及被告填製不實扣繳憑單之事實，顯然已就被告前述違反商業會計法犯行
    起訴。另被告偽造員工薪資清冊之事實雖未據起訴，然此部分與違反商業會計法
    部分有牽連犯裁判上一罪之關係，為起訴效力所及，本院自得一併審理。爰審酌
    被告前無犯罪紀錄，有本院被告院內索引卡紀錄表、台灣高等法院被告全國前案
    紀錄表在卷可考，素行尚非不良，其為逃漏營利事業所得稅，竟偽造上開員工薪
資清冊及扣繳憑單，惟金額尚非鉅大，且事後已向稅捐機關更正，被害人丙○○
    實際上未受到財務上損害，犯後又坦白承認，態度良好等一切情狀，分別量處如
    主文所示之刑，並諭知易科罰金之折算標準及定其應執行之刑。又被告前未曾受
    有期徒刑以上刑之宣告，有上開刑案資料表足憑，其因一時失慮，偶罹刑典，事
    後已坦承犯行，深具悔意，並已向稅捐機關更正，被害人丙○○亦無遭受財務上
    損失，信其經此刑之宣告後，應知警惕而無再犯之虞，本院衡情因認暫不執行其
    刑為當，予以宣告緩刑三年，用啟自新。
三、被告為前揭犯行後，刑法第四十一條業已經立法院修正，並於九十年一月十二日
    公布施行，比較新舊法，以新法較有利於被告，依刑法第二條第一項前段之規定
    ，應適用裁判時之法律，爰依裁判時之修正後刑法第四十一條之規定，諭知有期
    徒刑易科罰金之折算標準。
據上論結，應依刑事訴訟法第二百九十九條第一項前段、第三百條，商業會計法第七
十一條第一款，稅捐稽徵法第四十七條第一款、第四十一條，刑法第十一條前段、第
第二百十六條、第二百十條、第五十五條、第四十一條、第五十一條第五款、第二條
第一項前段，第七十四條第一款，罰金罰鍰提高標準條例第一條前段、第二條，判決
如主文。
本案經檢察官陳宗吟到庭執行職務。
中      華      民      國      九十      年    一    月    三十一      日
                                  臺灣高雄地方法院刑事庭
                                      法  官    郭錦茂
右正本證明與原本無異。
如不服本判決，應於判決送達後十日內，向本院提出上訴狀。
                                      書記官    賴佳慧
中    華    民    國      九十      年      二      月      五      日
附錄本判決論罪法條：
刑法第二百一十六條：
  行使第二百十條至第二百十五條之文書者，依偽造、變造文書或登載不實事項或使
  登載不實事項之規定處斷。
刑法第二百一十條：
  偽造、變造私文書，足以生損害於公眾或他人者，處五年以下有期徒刑。
商業會計法第七十一條第一款：
  商業負責人、主辦及經辦會計人員或依法受託代他人處理會計事務之人員有作列情
  事之一者，處五年以下有期徒刑、拘役或科或並科新台幣十五萬元以下罰金：
  一以明知為不實之事項，而填製會計憑證或記入帳冊者。
稅捐稽徵法第四十一條：
  納稅義務人以詐術或其他不正當方法逃漏稅捐者，處五年以下有期徒刑、拘役或科
  或併科新台幣六萬元以下罰金。
稅捐稽徵法第四十七條：
  本法關於納稅義務人、扣繳義務人及代徵人應處徒刑之規定，於左列之人適用之：
  一公司法規定之公司負責人。
  二民法或其他法律規定對外代表法人之董事或理事。
  三商業登記法規定之商業負責人。
  四其他非法人團體之代表人或管理人。


司法院資訊處製作；財團法人民間司法改革基金會備份。
